【裁判字號】    95,台上,5398
【裁判日期】    950929
【裁判案由】    殺人
【裁判全文】
最高法院刑事判決            九十五年度台上字第五三九八號
上  訴  人  甲○○
                    3樓
選任辯護人  溫惠美律師
上  訴  人  乙○○
上列上訴人等因殺人案件，不服台灣高等法院中華民國九十五年
六月二十一日第二審更審判決（九十五年度重上更(六)字第三六號
，起訴案號：台灣台北地方法院檢察署八十八年度偵字第二七二
一九號、八十九年度偵字第三五一０號），提起上訴，本院判決
如下：
    主  文
原判決撤銷，發回台灣高等法院。
    理  由
本件原判決撤銷第一審關於上訴人甲○○部分及乙○○殺人部分
之科刑判決，改判仍認上訴人甲○○、乙○○（下稱上訴人等二
人）係犯共同殺人、損壞遺棄屍體、利用自動付款設備詐欺、侵
占、行使偽造私文書等罪，依修正前刑法連續犯、牽連犯等規定
，從一重均論上訴人等二人以共同殺人罪，各處無期徒刑，褫奪
公權終身，並諭知如原判決附表所示之物品及署押均沒收，固非
無見。
惟按：(一)、「被告或共犯之自白，不得作為有罪判決之唯一證據
，仍應調查其他必要之證據，以察其是否與事實相符」，為刑事
訴訟法第一百五十六條第二項所明定。其立法目的，在以補強證
據擔保被告或共犯自白之真實性。故被告或共犯雖經自白，然若
無其他補強證據足以擔保其自白確與事實相符，該自白仍非刑事
訴訟法上得據之為認定被告犯罪事實之證據，不得單獨憑此而為
被告不利之認定。又犯罪事實應依證據認定之，所謂證據，須適
於為被告犯罪事實之證明者，始得採為斷罪之資料。本件關於上
訴人等二人遺棄屍體部分，原判決認定：上訴人等二人於民國八
十八年十月六日晚間，在桃園縣桃園市（下稱桃園市○○○街一
０一號乙○○經營之大豐汽車噴漆行共同殺害被害人王麗文後，
將其屍體裝入大型塑膠桶內，並倒入硫酸再行封蓋。同年十月十
六日，乙○○乘該噴漆行旁圳溝遇雨水勢稍漲時，以鐵絲捆綁磚
塊於塑膠桶口，將裝有王麗文殘餘屍骨之塑膠桶推入圳溝漂走（
嗣屍體未能尋獲，僅查獲王麗文所著之牛仔褲及上開塑膠桶）等
情。係依憑上訴人乙○○之自白，並說明：「桃園市○○街一０
一號旁『東門大圳』係東門溪流域，而東門溪為南崁溪之上游支
流，源頭起於桃園縣八德市，流經台北縣鶯歌鎮及桃園縣龜山鄉
、桃園市等處，最後於桃園市○○路匯入南崁溪，此有桃園縣政
府九十四年七月六日府水區字第０九四０一七一二八六號函存卷
可參。八德氣象站測得八十八年（原判決誤載為八十九年）十月
十六日之降雨為四十一公釐，次日則為五．五公釐；桃園氣象站
測得同月十六日之降雨為三十七公釐，次日為三．五公釐；山佳
氣象站測得同月十六日之降雨則為四十二公釐，次日為一．五公
釐，此外，自十月六日以迄同月三十一日，每日雨量即無逾五公
釐之情形，此有中央氣象局九十四年七月二十二日中象參字第０
九四０００三九五五號函覆本院（指原審）有關桃園縣八德市、
台北縣鶯歌鎮及桃園縣龜山鄉雨量所檢附之資料在卷足憑，參諸
被告乙○○所稱其係在下大雨當日棄屍，次日並下毛毛雨，則與
前開氣象資料相核，三氣象站十月十六日平均雨量為四十公釐（
即三氣象站測得雨量總和／３，以下同），次日則為三．五公釐
，與被告乙○○所述棄屍當日下大雨，次日下毛毛雨之情形相符
，足認被告乙○○係八十八年十月十六日棄屍。至其於警詢至本
院前審，雖多次陳稱以塑膠桶棄屍於圳溝之時間為行兇後三日即
八十八年十月九日，然依上開氣象資料所示，自十月六日至十月
九日，上開三氣象站觀測結果，僅十月八日有雨，平均雨量為一
公釐，另三日則未下雨，當無使圳溝水勢高漲之理，參諸被告乙
○○於八十八年十月六日為本件殺人犯行後，曾赴大陸躲藏，返
台後，直至同年十二月二十五日及次日始向警供述棄屍過程，其
間已逾二月，關於棄屍時間之記憶容有參差；且依其警詢所言，
係『三天後，因連續下二、三天大雨，圳溝水漲，研判屍骨均已
腐化，再用鐵（絲）捆綁磚磈於油桶，乘機推入圳溝漂走』，惟
據前所述，可知十月分並無連續三日大雨之情形，而十月六日至
九日間，亦僅八日微雨而已，益見被告乙○○於警詢所述棄屍時
間有誤，自應以本院上開認定為是。又被告乙○○棄置塑膠桶之
圳溝如果水漲，差不多會有一個人高度，業據證人即本件承辦警
員張哲男證述在卷；而拾獲塑膠桶之王明祥亦證稱，撿到當時，
水是漲起來的；足見被告乙○○棄屍之日（即八十八年十月十六
日），圳溝因雨水勢稍漲而將塑膠桶推入圳溝漂走，被告乙○○
所述之各節與事實均相符合」等由，為其論據（見原判決第十一
至十三頁，理由貳、三之(八)）。然查上訴人乙○○迄原法院更五
審審判期日，審判長訊以：「桶子放圳溝時的河速如何？」時，
仍稱：「那時很湍急，因為有下大雨，我們那圳溝平時水位不高
，但只要有下大雨就會快滿出來。」等語（見更五卷第一七０頁
）。原判決既認上訴人乙○○就有關其係利用「連續下二、三天
大雨」，致上開噴漆行旁之圳溝水勢高漲之機會而棄屍等自白，
核與上開氣象資料不符，乃竟又以「乙○○所述之各節與事實均
相符合」，而採其為判決之基礎，已有理由矛盾之違誤。又原判
決引用前揭氣象資料，認定上訴人乙○○係於八十八年十月十六
日，乘上開圳溝因雨（當日相關流域之平均雨量為四十公釐）水
勢「稍漲」而將塑膠桶推入圳溝漂走等情。然查以當日平均為四
十公釐之降雨量，圳溝之水勢「稍漲」，是否已達證人張哲男所
證「圳溝如果水漲，差不多會有一個人高度」之程度？是否足以
使上訴人乙○○將裝有王麗文屍體及硫酸溶液，且於桶口以鐵絲
捆綁磚塊，重達五十公斤以上之塑膠桶（依原判決第十三頁，理
由貳、三之(九)所載，王麗文之體重約五十至六十公斤），推入溝
中順勢漂走？再依原判決記載之事實，該裝有王麗文屍體之塑膠
桶業經上訴人乙○○封蓋，其桶口並以鐵絲捆綁等情，倘若不虛
，原判決既未認定及說明桶蓋有鬆脫致屍體逸出之情形；而證人
王明祥所拾獲者僅為空桶，桶內復未檢出人體之組織反應（見原
判決第十四頁末二行至第十五頁第二行，理由貳之四），則該空
桶是否確為裝放王麗文屍體之塑膠桶，而得採為認定本件犯罪事
實之依據？又上訴人乙○○此部分之自白，若因未符真實且與經
驗法則相悖而不足採信，其以不詳之方式處理王麗文之屍體，是
否仍無解於上訴人等二人本件罪責之成立？凡此疑義，均尚待釐
清。本院前次（即第六次）發回意旨，業經指明因本件迄未尋獲
被害人王麗文之屍骨，從而上訴人乙○○此部分之自白是否可信
，自應詳酌慎斷，以期符合真實並維護公平正義。原審猶未詳加
論斷說明，遽行判決，以致瑕疵依然存在，仍屬無可維持。(二)、
有罪判決所憑之證據及其說明之理由，均須與卷內之證據資料相
適合，否則即屬證據上之理由矛盾。原判決認定：證人王明祥於
八十八年十二月二十八日前一個月左右（即約同年十一月二十日
左右），在桃園市東園溪拾獲扣案之塑膠桶，即係上訴人等二人
損壞遺棄王麗文屍體使用之容器等情，並於理由內說明：案發後
該扣案之塑膠桶經送鑑定，而未能檢出人體組織反應，係因王明
祥已加以清洗使用所致等旨（見原判決第十五頁第二至六行）。
然依卷內資料，證人王明祥於八十八年十二月二十八日警詢時，
係稱：「（……如何拾獲？）大約一個多月前，因下大雨，東園
溪水漲，我因在東園溪旁有種蔬菜，看見溪中有一藍色塑膠桶，
可供集水灌溉使用，所以（用）一支鐵筋去勾到旁邊，提回園邊
『待用』，……」「（你拾獲這只塑膠桶有否清洗過？）沒有清
洗過。」等語（見偵字第三五一０號偵查卷第一四０頁）。原判
決以上開塑膠桶業經證人王明祥清洗使用等情，顯與該證人之前
揭陳述不符，難謂無證據上理由矛盾之違誤。(三)、客觀上為法院
認定事實及適用法律基礎之證據，雖已調查而其內容尚未明瞭者
，即與未經調查無異，如遽行判決，仍屬應於審判期日調查之證
據而未予調查之違法。本件關於上訴人等二人共同行使偽造之房
地產專任委託銷售契約書、權狀保管收據部分，原判決認定：「
（八十八年）十月十四日，乙○○與甲○○復基於共同之犯意，
由乙○○駕車載送北區房屋仲介公司中壢業務員湯承毓至福儷公
司，由甲○○冒稱王麗文，盜用王麗文之印章並偽簽王麗文署押
於房地產專任委託銷售契約書及權狀保管收據，偽造王麗文名義
之私文書，持以行使，併同王麗文之建物及土地所有權狀正本等
資料交付湯承毓，圖將王麗文所有之桃園縣平鎮市○○街八十七
巷三十六號四樓房屋賤價出售」等情。如果無訛，則上訴人何以
持有王麗文所有之上開不動產所有權狀正本？其冒充所有權人而
將該所有權狀轉交湯承毓保管，是否尚觸犯竊盜或侵占（所有權
狀）之罪名？亦非全無研求之餘地，本院第五次發回意旨，業經
指明應有究明之必要。原判決未予詳查審認，仍有調查職責未盡
及判決理由不備之違法。上訴意旨雖未指摘及此，惟均為本院得
依職權調查之事項，應認原判決仍有撤銷發回之原因。末按刑法
已刪除連續犯、牽連犯並修正第三十一條第一項身分共犯之規定
，案經發回，宜併注意及之。
據上論結，應依刑事訴訟法第三百九十七條、第四百零一條，判
決如主文。
中    華    民    國  九十五  年    九    月  二十九  日
                      最高法院刑事第六庭
                          審判長法官  林  增  福
                                法官  邵  燕  玲
                                法官  張  清  埤
                                法官  陳  世  雄
                                法官  陳  朱  貴
      本件正本證明與原本無異
                                      書  記  官
中    華    民    國  九十五  年    十    月    四    日
                                                  Ｒ


司法院資訊處製作；財團法人民間司法改革基金會備份。
